臺灣高等法院臺中分院刑事判決　　　　 94年度上訴字第925號
上　訴　人　臺灣南投地方法院檢察署檢察官
被　　　告　甲○○
選任辯護人　賴錦源　律師
上列上訴人因被告毒品危害防制條例案件，不服臺灣南投地方法
院93年度訴字第737號中華民國94年3月23日第一審判決（起訴案
號：臺灣南投地方法院檢察署93年度毒偵字第1320號），提起上
訴，本院判決如下：
    主  文
上訴駁回。
    理  由
一、公訴意旨略以：被告甲○○前曾於民國（下同）八十七年至
    八十九年間，因槍砲彈藥刀械管制條例及毒品危害防制條例
    等案件，分別經法院判處有期徒刑二年六月併科罰金十萬元
    、七月及一年十月確定，前二次判決並經台灣台中地方法院
    裁定應合併執行二年十月，入監接續執行後於九十三年四月
    二十一日假釋付保護管束出監，目前猶在假釋期間。又被告
    亦多次因施用毒品案件，曾於八十七年間受觀察、勒戒處分
    期滿後，由臺灣南投地方法院檢察署檢察官於八十七年九月
    十八日以八十七年度偵字第一九五號為不起訴處分，及於
    八十八年間為同署檢察官以八十八年偵字第三二四六號，及
    八十八年偵緝字第二三號提起公訴並聲請強制戒治，而於
    九十年八月三十日強制戒治期滿。惟被告猶不知戒絕，復於
    九十三年十月二十日下午三時許往前回溯九十六小時內之某
    時點，在不詳地點，以不詳之方法施用第一級毒品海洛因一
    次。嗣被告於同日接受臺灣南投地方法院檢察署觀護人通知
    ，主動接受採尿送驗後而查獲。因認被告涉有毒品危害防制
    條例第十條第一項施用第一級毒品之罪嫌云云。
二、按犯罪事實應依證據認定之，無證據不得認定犯罪事實；又
    不能證明被告犯罪者，應諭知無罪之判決，刑事訴訟法第15
    4條第2項、第301條第1項前段分別定有明文。次按事實之認
    定，應憑證據，如未能發現相當證據，或證據不足以證明，
    自不能以推測或擬制之方法以為裁判基礎；又認定不利於被
    告之事實，須依積極證據，苟積極證據不足為不利於被告事
    實之認定時，即應為有利於被告之認定，更不必有何有利之
    證據。另認定犯罪事實所憑之證據，無論係直接證據或間接
    證據，其為訴訟上之證明，須於通常一般之人均不致有所懷
    疑，而得確信其為真實之程度者，始得據為有罪之認定，倘
    其證明尚未達到此一程度，而有合理之懷疑存在時，事實審
    法院復已就其心證上理由予以闡述，敘明其如何無從為有罪
    之確信，因而為無罪之判決，尚不得任意指為違法（最高法
    院30年上字第816號、40年臺上字第86號判及76臺上字第498
    6號判例參照）。
三、查本件公訴人認被告涉有施用第一級毒品海洛因之罪嫌，無
    非係以被告之尿液經送鑑定呈嗎啡陽性反應，有中山醫學大
    學附設醫院檢驗科藥物檢測中心九十三年十月二十二日檢驗
    報告、臺灣南投地方法院檢察署受保護管束人尿液檢體監管
    紀錄表各一份在卷可參，資為論據。惟訊據被告雖坦承於九
    十三年十月二十日下午接受臺灣南投地方法院檢察署觀護人
    通知而前往驗尿時檢出嗎啡陽性反應之事實不諱，惟矢口否
    認有施用第一級毒品之犯行，辯稱：伊曾於九十三年十月七
    日因感冒咳嗽前往埔里鎮陳立強診所拿取感冒藥服用，其中
    咳嗽藥水部分，醫師曾囑咐於有咳嗽時再服用，因伊於採尿
    前三天（即同年十月十七日、十八日、十九日）均有服用，
    故伊之尿液始檢出嗎啡陽性反應，伊於上開時間並未施用海
    洛因云云。
四、經查：
（一）被告前曾於八十七年至八十九年間，因槍砲彈藥刀械管制
      條例及毒品危害防制條例等案件，分別經法院判處有期徒
      刑二年六月併科罰金十萬元、有期徒刑七月及一年十月確
      定，前二次判決並經台灣台中地方法院裁定應合併執行二
      年十月，入監服刑並接續執行後於九十三年四月二十一日
      假釋付保護管束出監，有臺灣高等法院被告全國前案紀錄
      表及臺灣南投地方法院檢察署刑案資料查註紀錄表各一份
      在卷可稽。而被告於假釋出獄後，於九十三年十月二十日
      下午三時主動向臺灣南投地方法院檢察署觀護人報到，接
      受採尿送驗後，結果呈嗎啡陽性反應（檢出濃度為七九七
      ｎｇ／ｍｌ），固有中山醫學大學附設醫院檢驗科藥物檢
      測中心九十三年十月二十二日檢驗報告及臺灣南投地方法
      院檢察署受保護管束人尿液檢體監管紀錄表各一份在卷可
      參。
（二）惟經原審函請陳立強診所檢送被告於九十三年十月七日就
      診時該診所所開立之處方箋後，送請行政院衛生署管制藥
      品管理局檢定後，該局以九十三年十二月三十一日管檢字
      第○九三○○一二五八六號函覆稱：「來函所附之處方箋
      ，內有Brown Mix.（複方甘草合劑）藥品，經查行政院衛
      生署之藥品許可登記資料，Brown Mix.依廠牌不同，部分
      製劑含阿片（內含嗎啡和可待因）成分。依據Clarke's
      Analysis of Drugs and Poisons一書第三版之記述：口
      服嗎啡後二十四小時內，約有施用劑量之百分之六十由尿
      液排出；口服可待因後二十四小時內，約有施用劑量之百
      分之八十六由尿液排出，其中百分之四十至七十為可待因
      原態或其共軛物，百分之五至百分之十五為嗎啡或其共軛
      物。故服用含有阿片之甘草合劑後，可能於尿液中檢出嗎
      啡成分，惟可檢出之量，與服用劑量、服用頻率、尿液採
      集時間點、個人體質與代謝情況等因素有關，因個案而異
      」等情，有上開文號之覆函一份附卷可按（見原審卷第73
      頁至第74頁）。嗣原審再以服用上開處方箋藥方是否可能
      造成被告尿液檢驗報告中之嗎啡陽性反應乙節，向法務部
      法醫研究所函詢後，該所於九十四年一月二十五日以法醫
      毒字第○九四○○○○○六一號函覆稱：「關於本案受檢
      尿液檢驗之結果呈嗎啡陽性反應，因其可待因及嗎啡檢出
      濃度較低，是故目前難以單純據此研判其來源，亦即使用
      含可待因或其他含鴉片類成分之藥品或海洛因毒品，皆有
      可能導致該檢驗結果，此部分可依其他偵查事證作綜合判
      定」等情，亦有上開文號之覆函一份在卷足憑（見原審卷
      第78 頁至第79頁）。
（三）雖被告係於九十三年十月七日即至陳立強診所就診，該診
      所開立之藥方為三天份，而被告採尿檢驗之時間為同月二
      十日，已相隔十餘日，惟陳立強診所於九十三年十二月十
      六日函覆原審稱：「甲○○先生於九十三年十月七日因乾
      咳、胸悶、氣促，前來本診所求診，醫師陳立強開予處方
      ，給予注射，口服藥物以及藥水治療，藥水的使用方法是
      三餐飯後，或激烈咳嗽時服用，每次十五Ｃ．Ｃ。」等情
      。於九十四年五月二十一日函覆本院稱：「患者甲○○先
      生於九十三年十月七日確因乾咳、胸悶、氣促，前來本診
      所求診，醫師陳立強除開予口服藥丸外，另開立止咳藥水
      （Brown Mix.），並加以囑咐三餐飯後或咳嗽嚴重時可以
      服用。甲○○復於九十三年十一月二十五日前來敝診所求
      診，症狀類似上次之病狀，故本人亦開予藥丸與止咳藥水
      ，做為治療之用」等情。嗣於九十四年五月三十日復函覆
      本院稱：「敝診所開予甲○○先生之止咳藥水係三天份，
      如果病患有遵照醫師囑咐，照三餐服用，在正情情況下三
      天即可服用完畢，又若病患於三天病狀痊癒，未服用完之
      藥水可貯存於低溫乾燥、瓶口密封之環境，同樣之症狀出
      現時可以再次服用，並至門診繼續追蹤治療」等情，有上
      開三份覆函附卷足稽（見原審卷第70頁及本院卷第51頁、
      54頁）。又被告於九十三年十月七日及同年十一月二十五
      日確因上開乾咳、胸悶、氣促等症狀至陳立強診所就診，
      亦有處方箋影本二份附卷足按（見原審卷第66頁、第71
      頁）。準此，可知被告之上開症狀，迄至九十三年十一月
      二十五日止仍未痊癒，是被告於此症狀之期間內即採尿之
      前數日（九十三年十月十七日、十八日、十九日），遇發
      病咳嗽而服用上開咳嗽藥水，非無可能。參以一般人於遇
      感冒咳嗽至醫院或診所就醫時所取回之咳嗽藥水，通常會
      放置在家中，於遇咳嗽時再取出服用，乃所在恆有之事，
      是被告辯稱其至陳立強診所就醫時所取回之上開咳嗽藥水
      ，雖僅係三天份，但係於遇咳嗽時再服用，故其於採尿前
      三天均有服用云云，並非不可採。況被告於九十三年四月
      二十一日假釋出獄後，先定期向臺灣台中地方法院檢察署
      觀護人報到並採尿送驗，嗣因住居所遷移，自九十三年六
      月二十九日起，改向臺灣南投地方法院檢察署觀護人報到
      ，於同年十月二十日之前，每次報到採尿結果均呈陰性反
      應，而九十三年九月八日當次報到後，經觀護人面告以下
      次報到時間為同年十月二十日，被告亦於該日準時報到接
      受採尿檢驗等情，業經證人即觀護人林順昌於原審到庭證
      述屬實，且證人林順昌並同時證稱：「受保護管束人如請
      假，除非之前即有發現異狀，否則九成以上我們都會准假
      ，被告曾於九十三年八月間因工作因素請假延期過」等語
      （見原審卷第92頁至第95頁），倘若被告確曾於採尿前施
      用毒品海洛因，自可向觀護人請假以迴避採尿檢驗，其卻
      於九十三年十月二十日仍準時向觀護人報到，益見其辯稱
      ：伊確實未施用毒品才會坦蕩蕩地向觀護人報到云云，應
      可信為真實。公訴人雖以被告於九十三年十月二十日報到
      後，僅說明自己有服用精神科藥物而未表示有服用感冒藥
      之情，有前揭臺灣南投地方法院檢察署受保護管束人尿液
      檢體監管紀錄表一份在卷可參，而認被告所辯不實，然被
      告確曾於九十三年十月十九日前往行政院衛生署草屯療養
      院就診，有該院病歷一份在卷可查，被告於翌日向觀護人
      報到時，僅陳述於近日內定期服用之精神科藥物，而忽略
      曾於咳嗽時服用咳嗽藥水乙節，亦非與常情相違，是尚難
      據此即遽認被告所辯不實，併此敘明。
（四）按當事人或辯護人於法院調查證據時，知被告以外之人於
      審判外之陳述不得為證據之情形，而未於言詞辯論終結前
      聲明異議者，視為同意作為證據，刑事訴訟法第一百五十
      九條之五第二項定有明文。查本件被告及其選任辯護人對
      於前開陳立強診所之覆函及證人林順昌上開於審判外之陳
      述，並未於言詞辯論終結前聲明異議，依刑事訴訟法第一
      百五十九條之五第二項之規定，視為同意作為證據。且本
      院審酌前開陳立強診所之覆函內容及證人林順昌上開言詞
      陳述係在原審法官前具結後所為之陳述，認該陳述應屬適
      當，依同條第一項之規定，自得為證據，亦附此說明。
（五）綜上所述，本件依檢察官所舉之上開證據，尚不足以使通
      常一般之人均不致有所懷疑，而得確信其為真實之程度，
      是本院尚無法據為有罪之認定。此外復查無其他確切證據
      足以證明被告確有施用第一級毒品海洛因之犯行，是其犯
      罪自屬不能證明。
五、原審調查後，以被告之犯罪並不能證明，而為無罪之判決，
    核無違誤。檢察官上訴意旨雖指稱被告至上開診所看診之時
    間迄至其接受採尿之時間已逾十二日；複方甘草合劑在嗎啡
    反應上，以預設閾值濃渡應不足產生陽性反應；及被告在採
    尿二十四小時內，如係服用成藥，其可待因檢出濃度應不致
    僅279ng/ml，低於閾值濃度，而僅呈嗎啡陽性反應云云。但
    查被告於九十三年十月七日取得上開咳嗽藥水後，並非即刻
    服用完畢，而係於遇咳嗽時再行服用，已如前述，故其於十
    二日內尚有服用上開咳嗽藥水，與常情並無違背。又複方甘
    草合劑依廠牌不同，部分製劑含阿片（內含嗎啡和可待因）
    成分，故服用含有阿片之甘草合劑後，可能於尿液中檢出嗎
    啡成分，亦如前述，是尚難以被告之尿液檢驗結果，其可待
    因濃度僅279ng/ml，低於閾值濃度，即推定被告並非服用上
    開咳嗽藥水。是檢察官之上訴並無理由，應予駁回。
六、據上論結，應依刑事訴訟法第三百六十八條，判決如主文。
本案經檢察官乙○○到庭執行職務。
中　　華　　民　　國　　94　　年　　7 　　月　　5　　日
               刑事第八庭　審判長法　官　羅　得　村
                                 法　官　陳　毓　秀
                                 法　官　劉　榮　服
上列正本證明與原本無異。
除檢察官得上訴外，餘不得上訴。
如不服本判決應於收受送達後十日內向本院提出上訴書狀，其未
敘述上訴之理由者並得於提起上訴後十日內向本院補提理由書（
均須按他造當事人之人數附繕本）。
                                 書記官　周　巧　屏
中　　華　　民　　國　　94　　年　　7 　　月　　5 　　日
　　　　　　　　　　　　　　　　　　　　　　　　　　　Ｆ
